【裁判字號】    90,易緝,100
【裁判日期】    900927
【裁判案由】    詐欺
【裁判全文】
臺灣高雄地方法院刑事判決                          九十年度易緝字第一號
    公  訴  人  臺灣高雄地方法院檢察署檢察官
    被      告  丙○○
右列被告因詐欺案件，經檢察官提起公訴（八十八年度偵字第一七二三七號），本院
判決如左：
    主  文
丙○○無罪。
    理  由
一、本件公訴意旨略以：被告丙○○意圖為自己不法之所有，於民國八十一年十二月
    十一日及十二日，佯稱欲購買房屋簽發彰化商業銀行九如分行，票號ＢＪ000
    0000、ＢＪ0000000面額分別為新臺幣（下同）二十萬元、十萬元之
    支票，向告訴人乙○○詐騙三十萬元，致告訴人陷於錯誤，而如數支付，嗣支票
    屆期不獲支付，丙○○逃匿無蹤，告訴人始知受騙，因認被告涉犯刑法第三百三
    十九條第一項詐欺取財罪嫌云云。
二、公訴意旨認被告涉犯詐欺取財罪嫌，無非以告訴人之指訴佐以卷附之支票為其主
    要論據。惟訊之被告堅決否認有何詐欺犯行，辯稱：該紙支票係伊朋友甲○○向
    其借票，事前並不知會跳票，伊並未向乙○○借款，絕無詐欺之不法意圖等語。
三、按犯罪事實應依證據認定之，無證據不得推定其犯罪事實。不能證明被告犯罪者
    ，應諭知無罪之判決，刑事訴訟法第一百五十四條、第三百零一條第一項分別定
    有明文。且事實之認定，應憑證據，如未能發現相當證據，或證據不足以證明，
    自不能以推測或擬制之方法，以為裁判基礎（最高法院四十年臺上字第八六號判
    例參照）。再者，告訴人之告訴，本以使被告受刑事訴追為目的，故其陳述是否
    與事實相符，自應調查其他證據，以資審認，苟其所為攻擊之詞，尚有瑕疵，則
    在此瑕疵未予究明以前，即不能遽採為斷罪之基礎（最高法院六十九年臺上字第
    一五三一號判例參照）。又認定犯罪事實，所憑之證據，雖不以直接證據為限，
    間接證據亦包括在內，然無論直接或間接證據，其為訴訟上之證明，須於通常一
    般之人均不致於有所懷疑，而得確信其為真實之程度者，始得據之為有罪之認定
    ，倘其證明尚未達到此一程度，而有合理性懷疑之存在時，即無從為有罪之認定
    ，此亦有最高法院七十六年臺上字第四九八六號判例可資參照。
四、次按刑法第三百三十九條第一項詐欺罪之成立，必須行為人自始意圖不法所有，
    以客觀上足以使人陷於錯誤之手段，欺矇被害人使為財物之交付，始足當之。而
    債務人於債之關係成立後，其有未依約定本旨履行者，在社會一般交易經驗上常
    見之原因非一，舉凡因不可歸責於己之事由而不能給付，或因合法主張抗辯而拒
    絕給付，甚至在負債之後始行惡意遲延給付，皆有可能，非可盡予推定為自始無
    意給付之詐欺犯罪一端；而刑事被告依法不負自證無罪之義務，若無積極證據足
    證被告在債之關係發生時，自始即有不法所有之意圖，縱使被告就所負債務，惡
    意違約，不為履行，仍為民事上問題，尚不得違反刑事訴訟法第一百五十四條之
    規定，僅憑單純債務不履行之狀態而推定被告於負債之初即有詐欺之故意。
五、經查：（一）證人甲○○於本院審理時到庭證述：「我與雷先生（即被告）當初
    一齊承包工程，我們透過乙○○哥哥認識乙○○的，乙○○哥哥欠她錢（即告訴
    人）。我們公司有在使用雷先生的票，我們與乙○○哥哥「阿文」有支票上互相
    調現，所以這張票應該是這樣流入「阿文」手上，再轉入乙○○手上。雷先生與
    李靜美並不認識，頂多陳小姐到公司有稍作寒喧，所以雷先生不可能拿票向陳小
    姐借錢，這張票是否由我轉出去的我不清楚，雷先生的票都是我們公司在使用，
    他個人只用過一、二張，不太可能向李小姐以票借錢。」等語（見本院九十年八
    月三十一日訊問筆錄），足認被告與告訴人間並非熟識，且被告之支票通常亦係
    甲○○之公司在使用，核與被告所述大致相符。而告訴人之兄確實名為陳昭文，
    業據告訴人所自承，亦與證人甲○○所述被告與告訴人係經由告訴人之哥哥綽號
    阿文之人介紹方認識等情相符。
          （二）而告訴人於告訴狀所載被告係於八十一年十二月十一日及同年月十
    二日開立支票二紙面額各為二十萬元及十萬元交付告訴人調借現金三十萬元，惟
    於本院審理時復又改口稱係八十一年十一月份開的等語（見本院九十年六月一日
    審判筆錄），而經本院依職權函調被告於彰化銀行支存帳號三六九二號存款進出
    明細，被告於八十一年十一月至八十一年十二月三日止尚有存款三十萬八千九百
    四十九元，此有彰化銀行九如分行八十九年一月十四日彰九如字第九三號函一紙
    附卷可稽，故於告訴人所稱八十一年十一月開立支票時被告之支存帳戶，尚足以
    支付所開立支票面額。且依告訴人所稱被告係因欲購屋向其借款三十萬元，然卻
    未訂立任何借據，衡諸常情，被告若確有向告訴人借款，且三十萬元之數額亦非
    少，何以未與被告訂立字據，以茲為憑，顯非事理之常。又支票乃流通之無因性
    證券，無法證明持票人係因何種基礎法律關係而持有支票，自不得以告訴人持有
    被告所開立之支票即遽認其與被告有因購屋而發生金錢消費借貸關係，更何況告
    訴人於八十二年三月間即遭退票，若被告與告訴人間確有消費借貸關係，為何告
    訴人均未依此法律關係向被告求償，甚或依該票據關係向被告追償，方遲至八十
    八年七月始提出本件詐欺告訴，亦與常理有違，而本院諭令告訴人偕同其兄到庭
    與證人甲○○及被告相對質，以釐清該紙支票是否確如證人甲○○所言係由陳昭
    文交付告訴人，惟告訴人卻經合法傳喚未偕同其兄到庭，以實其說，自不得僅因
    該二紙支票事後遭退票為由，即遽以推論被告必有施用詐術之舉。
          （三）以債務不履行之客觀結果，推斷違約當事人是否同時涉嫌詐欺犯罪
    之情形，除非被告已自白具有犯意，或依其他積極證據足認被告確係假藉民事違
    約手段從事刑事詐欺行為外，尚不得以債務人未申明依約履行，遽指其施行欺罔
    而謀取不法利益，或以被告未能如期償還欠款，即認有刑法上詐欺之嫌疑。茲被
    告既已否認施用詐術以借取款項，且未能證明被告與告訴人間是否存在告訴人所
    稱因購屋而產生之消費借貸，而告訴人亦未能就被告是否確有向其借款以及借款
    之時究係有何行騙情事一節提出積極事證以憑調查，縱被告認識告訴人所稱介紹
    二人認識之許遠龍，亦難以此認定被告與告訴人間有金錢借貸，告訴人徒以票據
    債權未獲全部實現逕行提出告訴，依上開說明，尚與詐欺罪之構成要件有間。此
    外，復查無其他積極證據足認被告有何詐欺取財犯行，既不能證明其犯罪，自應
    為無罪之諭知。
據上論斷，應依刑事訴訟法第三百零一條第一項判決如主文。
中      華      民      國      九十    年       九     月    二十七    日
                                臺灣高雄地方法院刑事第二庭
                                    法  官  廖  建  瑜
右正本證明與原本無異。
如不服本判決，應於判決送達後十日內，向本院提出上訴狀。
                                   書記官   歐  文  政
中    華    民    國      九十      年      十      月      三      日


司法院資訊處製作；財團法人民間司法改革基金會備份。
